【裁判字號】    94,易,1302
【裁判日期】    950504
【裁判案由】    侵占
【裁判全文】
臺灣板橋地方法院刑事判決              94年度易字第1302號
公  訴  人  臺灣板橋地方法院檢察署檢察官
被      告  甲○○
上列被告因侵占案件，經檢察官提起公訴（九十四年度偵字第
二○六一號、第一四五二五號），本院判決如下：
    主  文
甲○○無罪。
    理  由
一、公訴意旨略以：被告甲○○係以買賣電器、裝修冷氣機為業
    ，為從事業務之人，於民國八十七年八月二十日，受告訴人
    虔誠實業股份有限公司（下稱虔誠公司）之委託，將該公司
    所有之歌林廠牌分離式冷氣機乙部，自該公司位於臺北縣中
    和市○○路五一九號之舊址（下稱為南山路舊址），拆卸並
    安裝於虔誠公司位於臺北縣中和市○○路一一一號之新址（
    下稱為安樂路新址，嗣虔誠公司於九十一年間又遷移他處）
    ，雙方約定於安裝完畢後，計價給付酬勞，被告依約拆卸冷
    氣機後，於翌日即同年八月二十一日前往安裝，因虔誠公司
    新址零亂暫無法安裝，被告即將上開冷氣機載回其位於臺北
    縣中和市○○街一九二巷二二弄十二號家中，其後被告竟基
    於意圖為自己不法之所有之犯意，以變易持有為所有之意思
    ，起意將冷氣機予以侵占入己；嗣於九十三年六月間，虔誠
    公司代表人丁○○尋得監視錄影帶，透過臺北縣中和市地區
    電器業人士方找到被告，並於同年六月十日、八月十四日兩
    度以郵局存證信函催告被告返還，被告均置之不理等情，因
    認被告涉犯刑法第三百三十六條第二項之業務侵占罪嫌。
二、按犯罪事實應依證據認定之，無證據不得認定犯罪事實，刑
    事訴訟法第一百五十四條第二項定有明文。又認定犯罪事實
    所憑之證據，雖不以直接證據為限，間接證據亦包括在內，
    然而無論直接或間接證據，其為訴訟上之證明，須於通常一
    般之人均不致有所懷疑，而得確信其為真實之程度者，始得
    據為有罪之認定，倘其證明尚未達到此一程度，而有合理之
    懷疑存在時，事實審法院在心證上無從為有罪之確信，自應
    為無罪之判決，最高法院七十六年度台上字第四九八六號判
    例意旨闡示甚明。另告訴人之告訴，係以使被告受刑事訴追
    為目的，是其陳述是否與事實相符，仍應調查其他證據以資
    審認，此亦有最高法院五十二年度台上字第一三○○號判例
    可資參照。再者業務上侵占罪，以就業務上持有他人之物，
    變更意思而不法據為自己或第三人所有為其構成要件，最高
    法院著有二十二年上字第一三三四號判例可循，是行為人主
    觀上需具備意圖為自己或第三人不法所有之犯意，始該當於
    刑法侵占罪之構成要件，而不能僅以持有他人之物未加返還
    之客觀情狀，即遽以侵占罪責相繩。
三、公訴人認被告涉有上開業務侵占犯嫌，無非係以：(一)告訴人
    虔誠公司代表人丁○○之指訴、(二)被告於偵查中所提冷氣機
    相片四幀、(三)被告於偵查中之自白、(四)告訴人所提關於該公
    司自八十七年八月二十一日起至九十一年三月間持續在臺北
    縣中和市○○路一一一號營業之相關資料（含演講會宣傳單
    、入場聯、講詞集編版權頁影本、九十年十月電子展廣告、
    九十一年及九十二年臺灣區電機電子工業公會會員手冊等資
    料，另告訴人於本院審理中亦提出待證事實相同之類此資料
    多件）及存證信函影本二紙等事證，為其論據。訊之被告甲○○堅詞否認有前揭犯行，辯以伊應告訴人公司之委託至該
    公司南山路舊址拆卸系爭冷氣帶回清洗，數日後載至告訴人
    公司安樂路新址欲為安裝時，因該公司甫為搬遷店面尚未整
    理完竣，該公司代表人丁○○遂表示店內東西太多先不要裝
    而要求伊帶回，伊乃將自己名片交予丁○○囑其欲安裝時再
    行通知，然此後即未接獲任何通知，伊曾前往該公司安樂路
    新址查看均未見該店開門營業，乃將該冷氣機放在兼工作室
    之家中存放，現仍然在其住處保管，且伊十六年來均在同址
    居住營業，未曾搬遷等語，資為置辯。
四、被告甲○○係以買賣電器、裝修冷氣機為業，於八十七年八
    月二十日，受告訴人虔誠公司之委託，將該公司所有之歌林
    牌分離式冷氣機乙部，自該公司南山路舊址拆移安裝至安樂
    路新址，雙方約定於安裝完畢後，計價給付酬勞，被告依約
    拆卸冷氣機後，於當日或翌日或數日後曾將冷氣載送至告訴
    人公司安樂路新址，然因故未予安裝而攜回，此後即未再依
    約將該冷氣機安裝至安樂路新址，而告訴人並於九十三年六
    月十日與同年八月十四日兩度以存證信函催告被告返還冷氣
    機價款五萬六千五百元，被告亦未返還該冷氣機或給付價款
    等情，業經被告是認在卷，核與告訴人之指述合致，並有大
    甲幼獅郵局第二十二號與苑裡郵局第九十○號存證信函二份
    存卷可據。是以被告受告訴人委託拆卸該冷氣機帶回後，迄
    今均未依約將該冷氣機安裝至告訴人公司安樂路新址，亦未
    返還予告訴人之事實，足堪認定。又被告雖至今均未依約將
    系爭冷氣機安裝至告訴人公司安樂路新址，然其堅詞否認有
    何侵占犯行，並以上開情詞置辯，則被告住處所存之冷氣機
    是否即為當時受託拆卸之機器？又被告主觀上是否可認有為
    自己或第三人不法所有之意圖，而易其持有為所有？端為本
    件應行查證之關鍵。經查：
  (一)被告自八十二年間起迄今，始終居住於臺北縣中和市○○街
    一九二巷二十二弄十二號現址，並在該處從事冷氣機、冰箱
    之整理、清洗等工作迄今，此經被告陳明在卷，並經證人即
    被告住處所屬之里長乙○○到庭證述屬實。是被告於八十七
    年八月二十日受託拆卸系爭冷氣機時即居住於現址，其後亦
    未曾搬遷之事實，足以認定。
  (二)本院於九十四年十二月十三日會同告訴人公司代表人丁○○
    、被告及臺灣板橋地方法院檢察署檢察事務官至被告上開住
    處履勘，該處為兼工作室之住家，室內堆置多部冷氣機，被
    告指明置放現場乙部歌林牌分離式冷氣機即為受告訴人公司
    委託拆卸之冷氣機，該冷氣機分室內機與室外機兩部分，室
    外機機型為ＫＯＵ─四五二六Ｂ，製造號碼為Ｄ00000
    000，製造年份因標示字跡模糊無法辨識，室內機機型為
    ＫＳＡ─四五二六ＡＲ，製造號碼為Ｄ00000000，
    製造年份為八十四年，經將室外機現場上電測試結果，仍可
    運轉，此經本院勘驗明確並製有勘驗筆錄及拍攝相場相片存
    卷可稽。雖告訴人代表人丁○○稱因時隔已久且相關單據已
    不復尋得，無法確認被告所指該冷氣機即為其所有之冷氣機
    ，然仍謂製造商基於貨物稅之考量，同一組之室內機及室外
    機之製造號碼應為一致云云，惟：
    1.本院依職權函詢歌林股份有限公司結果，該公司雖表示就
      被告住處上開冷氣機究係何時出貨及其經銷商與購買者等
      資料現已無查起，然該公司製造之分離式冷氣機係由不同
      之生產線製造，故同一組販售之室內機與室外機會有不同
      之機型號碼與製造號碼，且被告住處所存之上開室內機與
      室外機，依製造號碼查詢，分係於八十三年十二月與八十
      四年四月製造，由機型型號觀之，確為同組販售之分離式
      冷氣，此有該公司九十四年十二月二十三日（九四）歌管
      法字第○九四一二二三○○一號函在卷可據，則被告辯稱
      該室內機與室外機即係於八十七年間自告訴人公司拆卸搬
      回之同一組分離式冷氣等語，核與上開函詢結果之製造年
      份與同組銷售之情形並無扞格，是告訴人代表人丁○○以
      上開室內機與室外機之製造號碼不同而否認係同組之分離
      式冷氣機云云，即無可採。
    2.又置於被告住處之上開冷氣機下方有積塵，室內機下方附
      連之固定鐵架亦已生鏽，被告並稱其拆卸告訴人公司之冷
      氣機原即為舊機，約為三、四年左右之產品，該固定鐵架
      原即附連於該室外機，八十七年間拆卸之時因該固定鐵架
      已生鏽無法由室外機上拆下，故連同室外機一併自告訴人
      公司舊址拆回等語（參本院九十四年十二月十三日勘驗筆
      錄、本院九十五年四月二十日審判筆錄第十五頁）。而告
      訴人代表人丁○○雖在本院證稱委託被告拆裝之冷氣機係
      於八十七年間購買之全新機器，否認當時委託被告拆裝之
      冷氣機係舊品，且告訴人於本件刑事案件部分雖未提出系
      爭冷氣機之相關購買資料或保證書等文件，俾本院查考被
      告住處現存之上開冷氣機是否即為告訴人公司委託拆裝之
      冷氣機，惟告訴人公司於另提之刑事附帶民事訴訟中，提
      出統一發票收執聯影本乙紙為證，主張即為購買該冷氣機
      時取具之統一發票，並資以請求被告給付新臺幣五萬八千
      八百元，依該紙統一發票所載內容，其編號為ＰＦ000
      00000號，日期為八十七年五月二十一日，買受人為
      告訴人虔誠公司，營業人即出賣人為大廣有限公司，品名
      欄記載為「歌林冷氣機，適用三十八至四十坪」，金額為
      五萬六千元，加計營業稅之總額為五萬八千八百元（參本
      院九十四年度附民字二四七號卷內刑事附帶民事訴訟狀附
      證二）。然經本院依職權向大廣有限公司查詢結果，該公
      司函覆表示該公司係經營電子零件買賣業務，只出售電子
      零件予告訴人公司，並無出售冷氣機予告訴人公司之事實
      ，並檢附該公司存底之同一編號統一發票存根聯影本為據
      。依大廣有限公司提出之統一發票觀之，其上記載之編號
      、日期、買受人等欄均與告訴人提出之收執聯影本一致，
      然品名欄則記載為「接頭」、「開關」、「夾子」三項，
      金額分別為三千元、四千元及一千三百四十元，合計為九
      千一四百十元，加計營業稅後之總額為九千五百九十七元
      ，此與告訴人於附帶民事訴訟程序中提出之上開統一發票
      內容完全不符，則告訴人所提出之上開統一發票內容是否
      屬實，顯有疑義。是以證人丁○○證述委託被告拆裝之冷
      氣機係於八十七年間購買之全新機器云云，即難確認與事
      實相符，自亦不足資為認定被告所稱其住處置放之冷氣機
      即為當時所拆卸告訴人冷氣機之置辯係屬不實。
    3.再者證人即丁○○之配偶丙○○在本院證稱，委託被告拆
      卸之冷氣機係於搬離南山路舊址前五年所購買，已在南山
      路舊址使用了約五年之久等語（參本院審判筆錄第十一頁
      ），足證證人丁○○在本院證稱該冷氣機係於八十七年間
      始購買之新品係屬虛偽不實，而反與被告辯稱其受託拆卸
      之冷氣機在當時即為舊品之供述較為合致。
    4.本件告訴人僅係以口頭約定方式委託被告拆卸冷氣，雙方
      並未簽具任何單據，被告於客觀上實無從以提出委託單或
      契約書等方式證明該冷氣機即為當時受託拆卸之機器，其
      唯一可為者，即係提出所稱受託處理之物品資為證明，自
      不能以其無法提出其他資料證明當時受託處理機器之型號
      、機號確與上開冷氣機一致，即遽認不足採信。反觀告訴
      人既係該冷氣機之所有人，就型號、機號等特定之資料自
      較有能力說明，然其不惟無法提出此等資料，且在刑事附
      帶民事訴訟案件中提出之所謂購買該冷氣機時取具之統一
      發票，亦與開立發票之大廣有限公司提出之存根聯內容不
      符，另告訴人代表人丁○○就該冷氣機之新舊狀況復有證
      述不實之情形，其不利被告之指述自難能憑信。被告就所
      辯稱上開現置存於其住處之分離式冷氣機即為當時受託拆
      卸之冷氣機乙節，其既能提出所稱受託處理之冷氣機，且
      該機器與告訴人指述委託處理冷氣機之廠牌（歌林牌）、
      型式（分離式）亦相同，而經本院調查結果其所稱告訴人
      冷氣機之狀況復與製造廠商及證人丙○○所指之製造、銷
      售與使用情形若合符節，另參酌告訴人代表人丁○○於本
      院審理進行交互詰問時，曾當庭手持錄影帶表示其內攝有
      被告拆卸該冷氣之影像，被告聞言在該錄影帶尚未播放勘
      驗之情形下，立即當庭請求播放該錄影帶，以資比對當時
      所拆卸者是否與其住處所存之冷氣機相符（參本院審判筆
      錄第六頁），雖該錄影帶因告訴人旋稱僅拍到被告進屋之
      影像，並未拍到冷氣機等語而未實施勘驗，然本院依上開
      直接審理之所見，認此情形已顯見被告對其辯解之真實性
      具有堅強之把握，足為其辯解信用性之佐憑。是綜合上開
      各情相互以參，本院認被告此部分之辯解堪信屬實，足認
      現存放於被告住處之上開冷氣機即為八十七年間受告訴人
      委託處理之冷氣機。
  (三)被告辯稱伊應告訴人公司代表人丁○○之委託至該公司南山
    路舊址拆卸系爭冷氣帶回清洗，數日後載至告訴人公司安樂
    路新址欲為安裝時，因該公司甫為搬遷店面尚未整理完竣，
    該公司代表人丁○○表示店內東西太多先不要裝而要求伊先
    帶回，伊乃將自己名片交予丁○○囑其欲安裝時再行通知，
    然此後即未接獲任何通知，伊曾前往該公司安樂路新址查看
    均未見該店開門營業等語，告訴人雖予否認，並指稱被告於
    拆卸後當日下午將冷氣機載送至安樂路新址時，託稱告訴人
    公司東西太多無法安裝，表示隔日再來安裝，惟此後被告即
    未再出現過，當時亦未留下名片或任何聯絡資料，直到九十
    三年間依店內監視器錄影帶畫面至臺北縣中和市一帶電器行
    問，經人提供被告名片後始知被告之所在，而華新街與南山
    路及安樂路均相距甚近，其店面又幾乎全年無休，苟被告真
    有前往尋訪，不可能找不到云云。惟：
    1.本件就當時約定拆卸後應安裝至安樂路新址之時間究係八
      十七年八月二十日當日、翌日或數日後？在安樂路新址表
      示另日再為安裝者係被告抑或告訴人代表人？被告事後有
      無再前往安樂路新址尋訪？等情節，被告與告訴人所為供
      述固為相左，惟本件事發至今已七年有餘，時隔甚久，告
      訴人代表人及被告對部分細節記憶欠詳而無法正確陳述，
      實屬人之常情。然對被告於受託拆卸冷氣機後，確曾將該
      機器帶至安樂路新址欲為安裝乙節，其二人之供述則為一
      致，證人丙○○亦到庭是證，僅日期有所出入而已，則被
      告苟有侵占之圖，於將冷氣機自南山路舊址拆下後，大可
      逕為離去，又何有將該冷氣機帶往約定處所之必要？是其
      主觀上是否確有為自己不法所有之意圖，容非毫無疑問。
    2.而被告嗣後雖始終未依約將該冷氣機安裝至告訴人公司安
      樂路新址，迄今並已長達七年有餘，惟本件既係由被告至
      告訴人住處拆卸冷氣帶回，並非由告訴人自行將冷氣機帶
      至被告店面，衡諸交易常情基於自己財產安全之考量及聯
      繫上之需要，告訴人將冷氣機交由被告拆下帶回之時，自
      必詢明被告之電話或地址等聯絡方式，此亦與被告所辯稱
      曾交付名片予告訴人之情形較為吻合；另由證人丁○○證
      陳係因其他電器行人員交付被告之名片後，方得悉被告之
      住址等語（參九十四年度偵字第二○六一號偵查卷第五十
      六頁），亦足見被告確有印製名片使用。告訴人在不知被
      告地址、電話或其他任何聯絡方式之情形下，竟任由被告
      將冷氣機拆卸帶走，且亦未加詢問或索取名片，此徵諸常
      理實有未合，其所稱被告並未留下名片或聯絡方式乙節是
      否屬實，亦值存疑，其瑕疵實甚顯然，則告訴人據此指述
      被告有侵占犯行云云，亦難得其確信。
    3.再者被告是否確曾前往告訴人安樂路新址尋訪乙節，雖無
      其他事證可佐，然縱使被告並未主動前往尋訪告訴人公司
      ，在被告所辯當時已將自己之名片交予丁○○囑其欲安裝
      時再行通知乙節尚非可認確為不實之情形下，被告未主動
      積極聯繫告訴人洽商安裝事宜，在該冷氣機迄今仍由被告
      保管中而無其他處分或利用之情形下，至多僅屬是否疏懈
      未盡契約履行義務之民事責任問題，而不能遽認被告主觀
      上即有易持有為所有之不法意圖。
    4.又告訴人於九十三年六月十日與同年八月十四日兩度以存
      證信函催告被告返還冷氣機價款後，被告雖未加置理，亦
      未將冷氣返還被告，然其稱願意將冷氣機歸還，告訴人取
      回時亦應支付拆機費與六年之保管費用等語。按就被告所
      主張之拆機費、保管費等債權，姑不論客觀上是否合於法
      律之規定，然其主觀上既認具有此項債權，本得主張依民
      法留置權之相關規定於告訴人清償前加以留置，則被告既
      因與告訴人間之民事糾紛而拒絕返還該冷氣機，尚難認其
      主觀上有不法之認識，尤無法據此即認被告主觀上確有為
      自己不法之意圖或客觀上有變易持有為所有之行為。
  (四)綜上，本件被告拆卸告訴人之冷氣機後，固未依約裝設室安
    樂路新址，然被告所辯何以未前往裝設之原因既非可認確屬
    不實，且該冷氣機迄今仍在被告保管之中，並無處分或其他
    可認為變易為所有之行為，被告自受託拆卸後至今亦未搬離
    原址，而告訴人所為不利被告之指述亦存有瑕疵而難能憑信
    ，自不得遽認被告有意圖自己不法所有而侵占該冷氣機之行
    為。此外復查無其他積極事證足資認定被告有上項犯行，揆
    諸首開說明，並基於「罪證有疑，利於被告」之刑事訴訟原
    則，本院認本件應純屬民事糾葛，應循民事紛爭解決機制處
    理，被告之犯罪尚屬不能證明，依法應為其無罪之諭知。
據上論斷，應依刑事訴訟法第三百零一條第一項，判決如主文。
本件經檢察官曾文鐘到庭執行職務。
中    華    民    國    95    年    5     月    4     日
                  刑事第十庭  審判長法  官  侯  志  融
                                    法  官  張  宏  節
                                    法  官  楊  博  欽
以上正本證明與原本無異
如不服本判決應於送達後十日內向本院提出上訴狀
                                    書記官  李  慈  容
中    華    民    國    95    年    5    月    4    日


司法院資訊處製作；財團法人民間司法改革基金會備份。
